【裁判字號】    90,台上,4400
【裁判日期】    900719
【裁判案由】    違反漁業法 (違反臺灣地區與大陸地區人民關係)
【裁判全文】
最高法院刑事判決                                九十年度台上字第四四○○號
    上  訴  人  丙○○
                甲○○
    共      同
    選任辯護人  李嘯風律師
    上  訴  人  乙○○
右上訴人等因違反漁業法（違反台灣地區與大陸地區人民關係條例）案件，不服台灣
高等法院高雄分院中華民國八十八年六月十日第二審判決（八十七年度上訴字第一七
二○號，起訴案號：台灣澎湖地方法院檢察署八十七年度偵字第十號），提起上訴，
本院判決如左：
    主  文
原判決撤銷，發回台灣高等法院高雄分院。
    理  由
本件原判決認定上訴人丙○○係中華民國籍鴻源二號漁船船長兼船舶所有人，與上訴
人即船員乙○○、甲○○基於共同犯意之聯絡，未經許可，於民國八十六年十二月二
十四日下午五時三十分許，駕駛上開漁船，自澎湖縣馬公市馬公港報關出海，而於同
月二十六日上午九時許擅自航行至大陸福建省崇武港，以每人每月新台幣（下同）九
千元之工資非法僱用大陸人民何慶怡、張永寧（同案審理）上船工作。旋於同月二十
七日上午十時許，航行至北緯二十四度東經一百十九度二十三分公海處，以上開漁船
之電機設備供電，再以丙○○所有預藏之電纜線通電於漁網，放入海中非法電捕水產
動物。嗣又將漁船駛入台灣地區，使何慶怡、張永寧非法入境，且持續在我國海域內
作業，迄八十七年一月三日中午十二時三十分許，始在澎湖縣內垵外海零點五海浬處
為警查獲，並扣得上開電纜線一綑及電捕所得之雜項魚四十五公斤、大蝦七十九點五
公斤；上開魚蝦經澎湖魚市場拍賣得款八千零七十七點七元等情。因而撤銷第一審之
不當判決，改判仍論處其共同違反捕取水產動物，不得使用電氣之規定罪刑（丙○○
累犯）。固非無見。惟查：(一)犯一罪而其方法或結果之行為犯他罪名者，從一重處斷
，刑法第五十五條後段定有明文。本件原判決認定上訴人等駕駛漁船擅自航行至大陸
地區、使大陸地區人民非法進入台灣地區及僱用大陸地區人民在台灣地區違規電捕魚
類，分別違反台灣地區與大陸地區人民關係條例第二十八條第一項、第十五條第一款
及第十五條第四款之規定，而犯同條例第八十條第一項前段、第七十九條第一項及第
八十三條第一項之罪；又其電捕魚類之行為，則係違反漁業法第四十八條第一項第三
款未經主管機關許可，使用電氣採捕水產動物之規定，應依同法第六十條第一項之規
定處罰。因而認定上訴人所犯駕駛漁船擅自航行至大陸地區、使大陸地區人民非法進
入台灣地區、僱用大陸地區人民在台灣地區違規工作及使用電氣採捕水產動物之行為
間，有方法結果之牽連關係，從較重之非法電捕水產動物罪處斷等情。第查：漁業法
第六十條第一項之法定刑為五年以下有期徒刑、拘役或併科新台幣十五萬元以下罰金
，較台灣地區與大陸地區人民關係條例第七十九條第一項之法定刑五年以下有期徒刑
、拘役或科或併科新台幣五十萬元以下罰金為輕，原判決從輕以漁業法第六十條第一
項處斷，顯有適用法則不當之違法。(二)被告之自白，須非出於強暴、脅迫、利誘、詐
欺或其他不正之方法，且與事實相符者，始得採為證據。如果被告之自白，係出於不
正之方法，並非自由陳述，即其取得自白之程序，已非適法。則不問自白內容是否確
實與事實相符，因其非適法之證據，即不得採為判決之基礎。故審理事實之法院，遇
有被告對於自白提出刑求之抗辯時，應先於其他事實而為調查。乙○○抗辯：二名大
陸漁工何慶怡、張永寧被查獲後，在前內政部警政署保安警察第七總隊第二大隊第二
中隊遭警刑求，供出非任意性之自白後已被該中隊縱放回大陸，目前在大陸控訴我國
警方刑求，且縱放大陸漁工之警員亦已被起訴在案云云。如果無訛，原審採信同案被
告何慶怡、張永寧警訊之自白作為認定犯罪事實之基礎，即有可議。且何慶怡、張永
寧亦因違反國家安全法第六條第一項及漁業法第六十條第一項之罪嫌與上訴人同案被
提起公訴，第一審囑託財團法人海峽交流基金會送達傳票予何慶怡、張永寧無著後，
即未再進行傳喚（見第一審卷第八三、八四頁），究竟乙○○所指警察刑求、縱放人
犯之事實是否可信，既非不能調查或不易調查，自應盡職權調查之能事，原審未予調
查，併有職權調查能事未盡之違法。(三)按漁船僱用之大陸船員因緊急、不可抗力事故
、氣象預報平均風力七至八級、陣風九級以上或當地海況惡劣者，得進港避風，「台
灣地區漁船船主接駁受僱大地區船員許可辦法」第八條定有明文；又受僱大陸船員因
急病、災難或其他特殊事故，必須進入台灣地區離岸十二海浬以內時，準用外國人入
出國境及居留停留規則第五章規定辦理，行政院農業委員會公告之「台灣地區漁船船
主在台灣地區離岸十二海浬以外海域僱用大陸地區船員暫行措施」第五條亦著有規定
（見第一審卷第四九至五三頁）。茲交通部中央氣象局八十七年一月二日十時三十分
發布漁業氣象預報：台灣東北部海面一月二、三日有陣風八至十級及大浪之情形（見
第一審卷第六五、六六頁），則上訴人等抗辯何慶怡、張永寧係因進港避風始進入台
灣地區離岸十二海浬以內，似非全無理由，原審徒以上訴人等遭警查獲時，迄未向警
察機關提出入港避風之申請，所辯為入港避風一節尚無可採云云；但未注及鴻漁二號
未到達港口即為警查獲，如何申請入港避風情事？遽以台灣地區與大陸地區人民關係
條例第七十九條第一項之規定論處上訴人等罪刑，併嫌率斷，不足以昭信服。上訴意
旨指摘原判決違法尚非全無理由，應認原判決有撤銷發回更審之原因。
據上論結，應依刑事訴訟法第三百九十七條、第四百零一條，判決如主文。
中      華      民      國     九十     年      七      月     十九     日
                              最高法院刑事第五庭
                                  審判長法官  紀  俊  乾
                                        法官  黃  正  興
                                        法官  劉  介  民
                                        法官  陳  東  誥
                                        法官  張  春  福
      右正本證明與原本無異
                                              書  記  官
中      華      民      國     九十     年      七      月    二十三    日


司法院資訊處製作；財團法人民間司法改革基金會備份。
